ACORDAO-COMPLETO-2471689

ACÓRDÃO 9147/2021 ATA 23/2021 - PRIMEIRA CÂMARA

VISTOS, relatados e discutidos estes autos de Tomada de Contas Especial instaurada pela Caixa Econômica Federal em desfavor de Robson Santana Rocha Freires e Ofirney da Conceição Sadala, Prefeitos de Santana/AP nas gestões 2013-2016 e 2017-2020, respectivamente, em razão não consecução dos objetivos pactuados no âmbito do Contrato de Repasse 101.669-04/2000, tendo por objeto a execução de ações de saneamento básico, consistente na implantação de uma lagoa de estabilização de 150 x 300m, com emissário final, no âmbito do Programa Morar Melhor,
ACORDAM os Ministros do Tribunal de Contas da União, reunidos em sessão da 1ª Câmara, ante as razões expostas pelo Relator, em:
9.1. arquivar os presentes autos, sem julgamento do mérito, com fulcro no art. 212 do Regimento Interno do TCU, ante da ausência de pressupostos de constituição e de desenvolvimento válido e regular do processo;
9.2. recomendar ao Ministério do Desenvolvimento Regional, à Caixa Econômica Federal e ao Município de Santana/AP, nos termos do art. 11 da Resolução TCU 315/2020, a adoção, sob a coordenação do primeiro, de medidas efetivas conjuntas para avaliar a possibilidade técnica, econômica e financeira de retomar as obras, reiniciando sua execução o mais breve possível, caso viável;
9.3. dar ciência à Caixa Econômica Federal, com fundamento no art. 9º, inciso II, da Resolução TCU 315/2020, quanto à necessidade de acompanhar o desfecho da Ação Civil Pública 0002213-79.2007.4.01.3100 (número antigo: 2007.31.00.002220-8) , em curso na 2ª Vara Federal da Seção Judiciária do Estado do Amapá, bem como do Agravo de Instrumento 0037043-10.2017.4.01.0000, em tramitação na Sexta Turma do TRF-1, cujos julgamentos podem vir a impactar a vigência do Contrato de Repasse 101.669-04/2000, para, oportunamente e após encerrado o prazo de sua vigência, instaurar novo processo de TCE, caso subsistam irregularidades em sua execução, levando-se em conta a recomendação de retomada das obras;
9.4. informar os responsáveis arrolados nestes autos que o arquivamento deste processo não é fator impeditivo para a instauração de novo processo de tomada de contas especial após o fim da vigência do Contrato de Repasse 101.669-04/2000, caso permaneçam as irregularidades ora apontadas, ou outras irregularidades venham a ser apuradas; e
9.5. dar ciência desta deliberação aos responsáveis, ao Ministério do Desenvolvimento Regional, à Caixa Econômica Federal, ao Município de Santana/AP, à Câmara Municipal de Santana/AP e à 2ª Vara Federal da Seção Judiciária do Estado do Amapá.

Tomada de Contas Especial instaurada em decorrência da não consecução dos objetivos pactuados do Contrato de Repasse n° 101.669-04/2000 (SIAFI 421449), relativo à implantação de uma lagoa de estabilização de 150m x 300m com emissário final - sistema de esgotamento sanitário em município.

Primeira Câmara

Município de Santana/AP.

3. Responsáveis: Robson Santana Rocha Freires (CPF XXX.500.322-XX) e Ofirney da Conceição Sadala (CPF XXX.733.452-XX).

13.1. Ministros presentes: Walton Alencar Rodrigues (Presidente), Benjamin Zymler, Vital do Rêgo e Jorge Oliveira.
13.2. Ministros-Substitutos presentes: Augusto Sherman Cavalcanti (Relator) e Weder de Oliveira.

AUGUSTO SHERMAN

A SecexTCE elaborou a instrução à peça 30, transcrita a seguir, a qual recebeu a aprovação dos dirigentes daquela unidade técnica.
	"INTRODUÇÃO
1.	Cuidam os autos de tomada de contas especial instaurada pela Caixa Econômica Federal em desfavor de Robson Santana Rocha Freires e Ofirney da Conceição Sadala, prefeitos de Santana/AP nas gestões 2013-2016 e 2017-2020, respectivamente, em razão não consecução dos objetivos pactuados no âmbito do Contrato de Repasse 101.669-04/2000, que tinha por objeto a execução de ações de saneamento básico, consistente na implantação de uma lagoa de estabilização de 150 x 300 m, com emissário final, no âmbito do Programa Morar Melhor (peça 3, fls. 17 e 66) .
HISTÓRICO
2.	Em 15/03/2018, com fundamento na IN/TCU 71/2012, alterada pela IN/TCU 76/2016 e DN/TCU 155/2016, o dirigente da Funasa autorizou a instauração da tomada de contas especial (peça 4, fl. 176) . 
3.	O Contrato de Repasse 101.669-04/2000 foi inicialmente firmado no valor de R$ 1.100.000,00, sendo R$ 1.000.000,00 à conta do contratante e R$ 100.000,00 referentes à contrapartida do contratado. Referido valor de contrapartida foi posteriormente alterado para R$ 308.702,42 (peça 3, fl. 99) . 
4.	O ajuste em tela teve vigência inicial estipulada para o período de 27/12/2000 a 30/06/2003, tendo sido prorrogado diversas vezes, até 30/10/2018 (peça 3, fls. 2 e 105) . Houve repasse efetivo de R$ 1.000.000,00 (2001OB007899, de 21/06/2002, peça 4, fl. 30) , tendo sido desbloqueado o montante de R$ 923.321,67, a seguir detalhado, de acordo com o consignado no controle de desbloqueio acostado à peça 4, fl. 27.
	Data do desbloqueio
	Valor do desbloqueio (R$) 

	24/12/2002
	170.644,60

	28/07/2004
	85.055,40

	02/08/2007
	145.394,86

	10/10/2007
	93.414,88

	07/12/2007
	238.973,88

	21/01/2009
	54.213,16

	03/07/2009
	64.105,07

	28/12/2012
	27.114,14

	08/07/2013
	44.405,68

5.	A Caixa realizou visitas técnicas ao município, tendo consignado no 8º Relatório de Acompanhamento de Engenharia, com base na inspeção realizada em 27/08/2012 (peça 4, fl. 12) , que o empreendimento havia alcançado um percentual de execução física de apenas 76,58% do objeto, o qual, todavia, não teria atingido os objetivos previstos no plano de trabalho, tampouco gerado benefício social, nos termos do Parecer Circunstanciado de 22/02/2018 (peça 3, fl. 2) .
6.	Não foi efetuada a devolução dos recursos bloqueados, diante da determinação judicial proferida em 24/03/2017 pela 2ª Vara Federal da Seção Judiciária do Estado do Amapá, nos autos da ação 0002213-79.2007.4.01.3100 (número antigo: 2007.31.00.002220-8) , para que a União se abstivesse de proceder ao cancelamento do ajuste em tela (peça 4, fl. 161) .
7.	A prestação de contas e complementações enviadas foram analisadas por meio do Parecer lançado à peça 3, fl. 2, mediante o qual se consignou a aprovação das prestações de contas parciais relativas aos 8 primeiros desbloqueios, ocorridos entre os dias 24/12/2002 e 28/12/2012, ocorrendo, por outro lado, a não aprovação da prestação de contas parcial referente ao último desbloqueio, realizado em 08/07/2013.
8.	O fundamento para a instauração da Tomada de Contas Especial, conforme consignado na matriz de responsabilização elaborada pelo tomador de contas (peça 4, fl. 180) , foi a constatação da seguinte irregularidade: 
 (...) não conclusão do objeto pactuado. Houve a execução parcial de 76,58% do objeto pactuado; com o percentual executado e, no estágio atual em que as obras se encontram, o objeto não apresenta funcionalidade, não atingindo, portanto, o objetivo social proposto no plano de trabalho.
9.	Os responsáveis arrolados na fase interna foram devidamente comunicados e, diante da ausência de justificativas suficientes para elidir a irregularidade e da não devolução dos recursos, instaurou-se a tomada de contas especial.
10.	No relatório (peça 4, fl. 176) , o tomador de contas concluiu que o prejuízo importaria no valor original de R$ 923.321,67, imputando-se a responsabilidade a Robson Santana Rocha Freires, na condição de prefeito em que ocorreu a paralisação da avença, a despeito de dispor de tempo e de recursos suficientes para a execução e conclusão das obras, e Ofirney da Conceição Sadala, na condição de prefeito sucessor, a quem competia retomar a execução das obras e serviços, dotando-o de funcionalidade.
11.	Em 21/03/2019, a Controladoria-Geral da União emitiu o relatório de auditoria (peça 5, fl. 4) , em concordância com o relatório do tomador de contas. O certificado de auditoria e o parecer do dirigente do órgão de controle interno concluíram pela irregularidade das presentes contas (peça 5, fls. 7 e 9) .
12.	Em 09/04/2019, o ministro responsável pela área atestou haver tomado conhecimento das conclusões contidas no relatório e certificado de auditoria, bem como do parecer conclusivo do dirigente do órgão de controle interno, manifestando-se pela irregularidade das contas, e determinou o encaminhamento do processo ao Tribunal de Contas da União (peça 5, fl. 13) .
13.	Na instrução inicial de peça 10, verificou-se que havia sido proferido decisão pela 2ª Vara Federal da Seção Judiciária do Estado do Amapá, nos autos da Ação Civil Pública 0002213-79.2007.4.01.3100 (número antigo: 2007.31.00.002220-8) , em 24/03/2017, nos seguintes termos (peças 4, fl. 161, e 9) :
Ante o exposto, determino à União, por intermédio do Ministério das Cidades, que se abstenha de proceder ao cancelamento dos seguintes Contratos: 1) nº 0056674-37, cujo objeto é a ampliação dos serviços de coleta e tratamento de resíduos sólidos no Município de Santana, no valor de R$ R$ 1.350.000,00 (um milhão trezentos e cinquenta mil reais) ; 2) nº 0101669-04, que tem como objeto a implantação de uma lagoa de estabilização de 150m x 300m emissário final - sistema de esgotamento sanitário, no valor de R$ 1.000.000,00 (um milhão de reais) - estes referentes ao processo MCidades nº 80120.100752/2016-18; 3) nº 0243061-68, com objeto os serviços de drenagem e pavimentação no acesso lateral do Canal do Paraíso, nas Avenidas Santana e Rio Branco, no valor de R$ 690.900,00 (seiscentos e noventa mil e novecentos reais) ; e 4) nº 0255192-92, cujo objeto é a drenagem e pavimentação de via pública urbana no Município de Santana (Adálvaro Cavalcante) , no valor de R$ 592.000,00 (quinhentos e noventa e dois mil reais) - estes referentes ao processo MCidades nº 80120.100753/2016-18, os quais estão relacionados ao saneamento básico do Município de Santana. (grifos acrescidos) 
14.	Constatou-se que a determinação judicial impedia o cancelamento do Contrato de Repasse 101.669-04/2000, permanecendo em aberto seu prazo de vigência. Assim, concluiu-se que a prestação de contas somente se tornaria exigível quando transcorrido o final do prazo de vigência do ajuste em análise. Em outras palavras, enquanto vigente o contrato de repasse em questão, não haveria que se falar em prestação de contas.
15.	Dessa forma, entendeu-se que até que se verificasse a efetiva superveniência do fato em questão, estariam ausentes os pressupostos de constituição e desenvolvimento válido e regular do processo, razão pela qual propôs-se o arquivamento desta tomada de contas especial.
16.	Submetido o processo à apreciação do MP/TCU, este anuiu à proposta de arquivamento (peça 13) . Por sua vez, o relator, Min. Augusto Sherman, mediante o despacho de peça 14, entendeu adequada a proposta de arquivamento, ante a situação de impasse, mas que outras medidas deveriam ser adotadas de forma a melhor atender ao interesse público e evitar o desperdício dos recursos até então empregados.
17.	Assim, determinou a realização de diligência ao Ministério do Desenvolvimento Regional - MDR para que informasse ao Tribunal as medidas judiciais e administrativas adotadas em decorrência da decisão judicial citada no item 13.
18.	Em cumprimento ao despacho do relator, foi encaminhada ao MDR o Ofício de Diligência 31131/2020 (peça 15) , reiterado pelo Ofício 53983/2020 (peça 20) .
19.	O MDR solicitou prorrogação de prazo para cumprimento da diligência por duas vezes (peças 17 e 24) ambos deferidos conforme despachos de peças 18 e 27. Todavia, até o momento, o MDR não encaminhou as informações finais solicitadas.
EXAME TÉCNICO
20.	No último pedido de prorrogação de prazo protocolado pelo MDR, consta a Nota 1270/2020 da Consultoria Jurídica Junto ao Ministério do Desenvolvimento Regional/AGU (peça 24, p. 3-4) , na qual aquela Consultoria informa a impossibilidade de acessar o processo judicial, constituído em meio físico, uma vez que houve suspensão do acesso aos processos que tramitam em meio físico há mais de seis meses, ante a ocorrência da pandemia do Covid-19.
21.	Informa ainda que o processo se encontrava concluso ao Juiz, havendo necessidade também de deferimento de pedido de vista pela União, para só após ter acesso ao processo.
22.	Acrescenta a referida Nota que a União apresentou agravo de instrumento em face da decisão de 1º grau, que ora se encontra distribuída à Sexta Turma do TRF-1 (Processo 0037043-10.2017.4.01.0000) . O extrato de movimentação do processo encontra-se juntado à peça 29.
23.	Por meio do despacho da Secretaria Nacional de Saneamento (peça 17, p. 7-10) , foram informados todos os instrumentos contratuais alcançados pela decisão judicial objeto da Ação Civil Pública 0002213-79.2007.4.01.3100, dentre os quais, consta o Contrato de Repasse 056.674-37/1997, também celebrado com o Município de Santana/PA, cujo objeto trata da ampliação dos serviços de coleta e tratamento de resíduos sólidos. Este Contrato de Repasse, originou a TCE Processo 033.548/2020-0, da relatoria do Min. Augusto Nardes, ainda pendente de exame inicial.
24.	O que se depreende das informações prestadas até o momento é que a União ingressou com agravo de instrumento, ainda em 2017, sem que tenha havido decisão final sobre o assunto no âmbito do TRF-1.
25.	Reexaminando os autos, observa-se que o Sr. Robson Santana Rocha Freires, prefeito na gestão 2013-2016, foi notificado pela CAIXA por meio do Ofício 298/2016, de 5/9/2016 (peça 3, p. 6-7) a dar continuidade às obras iniciadas pelo antecessor e paralisadas em sua gestão, conforme constou da Matriz de Responsabilização da CAIXA (peça 4, p. 180) . Não houve resposta do responsável.
26.	Quanto ao Sr. Ofirney da Conceição Sadala, prefeito na gestão 2017-2020, logo no início de seu mandato encaminhou à CAIXA o Ofício 220/2017 (peça 4, p. 156) , solicitando a dilação do prazo de vigência do Contrato de Repasse, em razão da necessidade de envio de informações ao Juízo da 2ª Vara Federal do Amapá, quanto à nova proposta para dotar o Sistema de Esgotamento Sanitário de funcionalidade e os custos envolvidos.
27.	A decisão judicial prolatada em 24/3/2017 (peça 4, p. 161-165) nada mais determinou que o não cancelamento do Contrato de Repasse, ainda vigente, dado sua importância na solução definitiva do lançamento de esgoto diretamente no Igarapé Mangueirinha, mais precisamente na Reserva Particular do Patrimônio Natural - REVECON. Referido julgamento estava alinhado com os fins sociais pretendidos com o contrato, que à época contava com recursos financeiros disponíveis para a conclusão das obras, conforme registrado na decisão (peça 4, p. 163) .
28.	O que se observa de fato, é que a decisão judicial apenas impôs o não cancelamento dos ajustes, nada impedindo que fosse dado seguimento às obras. Aliás, a continuidade das obras era exatamente o que se buscava na decisão judicial e se esperava dos envolvidos na consecução dos objetivos (CAIXA, Ministério das Cidades e Município de Santana/AP) . Nesse sentido, a própria decisão facultou às partes envolvidas a autocomposição envolvendo as questões relacionadas ao Contrato de Repasse, conforme previsto no § 2º, do art. 515, da Lei 13.105/2015 (CPC) .
29.	Ao que tudo indica, as obras muito provavelmente não foram retomadas até o momento e acredita-se que o julgamento do agravo de instrumento, seja qual for, não terá nenhum impacto sobre o prosseguimento das obras.
30.	Como bem apontado pelo relator, a situação atual é de impasse. Todavia, esse impasse nos parece afetar somente as questões afetas à formalização desta TCE, nada obstando a atuação da CAIXA, do ministério gestor e do município na busca pela conclusão do empreendimento.
31.	Está claro que o Sr. Robson Santana Rocha Freires, prefeito na gestão 2013-2016, deve ser responsabilizado pela paralização das obras, que resultaram na tentativa frustrada da CAIXA de cancelar o Contrato de Repasse, ante a decisão judicial. Ocorre que para sua responsabilização o prazo de vigência deve ser encerrado, o que pode ocorrer com a reforma da decisão atacada pelo agravo de instrumento.
32.	Por outro lado, é de se destacar que este Contrato de Repasse, no valor de R$ 1.308.702,42, trata de obras de relevante caráter social para os munícipes, já que relacionadas à área de saneamento básico.
33.	Como dito, a decisão que vier a ser adotada no julgamento do agravo de instrumento não terá impactos sobre a retomada das obras, já que estas jamais dependeram das questões judicializadas.
34.	Nessas circunstâncias, acreditamos que o melhor caminho a ser trilhado para o alcance do interesse público e para a minimização dos prejuízos até então causados pela paralisação das obras, seja a conjunção de esforços das entidades envolvidas, CAIXA, município e Ministério do Desenvolvimento Regional, devendo tais esforços serem capitaneados pelo referido ministério, por ser órgão gestor dos programas federais de saneamento básico, conforme inclusive consta da cláusula nova do Contrato de Repasse (peça 3, p. 70) .
35.	Quanto ao prosseguimento desta TCE, entendemos que deva ser arquivada, por falta de pressupostos de constituição e de desenvolvimento válido e regular do processo. Deve a própria CAIXA acompanhar o desenrolar das questões judiciais envolvendo o Contrato de Repasse em comento, devendo instaurar nova TCE, se cabível, após findar o prazo de sua vigência, que depende das questões tratadas na decisão judicial citada nestes autos.
36.	Vale ressaltar que a CAIXA autuou a TCE estando o Contrato de Repasse ainda em vigor, por conta da decisão judicial, quando o correto seria aguardar o desenrolar da questão judicial.
37.	Inobstante o entendimento pelo arquivamento desta TCE, entendemos que as instituições envolvidas no Contrato de Repasse devem ser demandadas a envidar todos os esforços necessários à retomada e conclusão das obras, nos termos sugeridos na proposta de encaminhamento.
CONCLUSÃO
38.	Procedida a análise das informações encaminhadas pelo Ministério do Desenvolvimento Regional, em conjunto com os demais elementos constantes dos autos, entendemos pertinente a manutenção da anterior proposta de arquivamento dos autos, ante a ausência de pressupostos de constituição e de desenvolvimento válido e regular do processo.
39.	Não obstante, deve a CAIXA, na condição de representante da União no Contrato de Repasse 101.669-04/2000 (peça 3, p. 66-72) e responsável pela instauração de tomada de contas especial, conforme cláusula décima sexta do referido contrato (peça 3, p. 71) , acompanhar o desfecho das questões judiciais citadas nestes autos, promovendo-se oportunamente, a instauração de novo processo de TCE, caso subsistam irregularidades em sua execução, levando-se em conta a recomendação de retomada das obras.
40.	Quanto às medidas tendentes à retomada das obras, entendemos pertinente recomendar às instituições envolvidas na gestão, acompanhamento e execução das obras objeto do Contrato de Repasse 101.669-04/2000, mais precisamente à Caixa Econômica Federal, ao Ministério do Desenvolvimento Regional e ao Município de Santana/AP, a adoção, sob a coordenação do ministério, de medidas efetivas conjuntas para avaliar a possibilidade técnica, econômica e financeira de retomar as obras, reiniciando sua execução o mais breve possível, caso viável.
PROPOSTA DE ENCAMINHAMENTO
41.	Diante do exposto, submetem-se os autos à consideração superior, propondo ao Tribunal:
a) arquivar o processo, sem julgamento do mérito, com fulcro no art. 212 do Regimento Interno do TCU, ante da ausência de pressupostos de constituição e de desenvolvimento válido e regular do processo;
b) dar ciência à Caixa Econômica Federal, com fundamento no art. 9º, inciso II, da Resolução TCU 315/2020, quanto à necessidade de acompanhar o desfecho da Ação Civil Pública 0002213-79.2007.4.01.3100 (número antigo: 2007.31.00.002220-8) , em curso na 2ª Vara Federal da Seção Judiciária do Estado do Amapá, bem como do Agravo de Instrumento 0037043-10.2017.4.01.0000, em tramitação na Sexta Turma do TRF-1, cujos julgamentos impactarão a vigência do Contrato de Repasse 101.669-04/2000, para, oportunamente e após encerrado o prazo de sua vigência, instaurar novo processo de TCE, caso subsistam irregularidades em sua execução, levando-se em conta a recomendação de retomada das obras;
c)	recomendar ao Ministério do Desenvolvimento Regional, à Caixa Econômica Federal e ao Município de Santana/AP, nos termos do art. 11 da Resolução TCU 315/2020, a adoção, sob a coordenação do primeiro, de medidas efetivas conjuntas para avaliar a possibilidade técnica, econômica e financeira de retomar as obras, reiniciando sua execução o mais breve possível, caso viável;
d) enviar cópia integral deste processo ao Ministério do Desenvolvimento Regional, à Caixa Econômica Federal e ao Município de Santana/AP; e
e) enviar cópia do Acórdão que vier a ser proferido ao Ministério do Desenvolvimento Regional, à Caixa Econômica Federal, ao Município de Santana/AP e à 2ª Vara Federal da Seção Judiciária do Estado do Amapá.
2.	O MP/TCU, representado pelo Procurador Sérgio Ricardo Costa Caribé, manifesta-se, em parecer à peça 33, de acordo com a proposta da unidade técnica.
	É o Relatório.

não consta.

Procurador Sérgio Ricardo Costa Caribé.

Tomada de contas especial. Contrato de repasse. Execução parcial das obras. Decisão judicial impedindo o cancelamento do contrato de repasse. Ajuste ainda vigente em razão da decisão judicial. Arquivamento por ausência de pressupostos de constituição de desenvolvimento do processo. Ciência. Recomendação.

TOMADA DE CONTAS ESPECIAL (TCE)

Secretaria de Controle Externo de Tomada de Contas Especial (SecexTCE).

Trata-se de Tomada de Contas Especial instaurada pela Caixa Econômica Federal em desfavor de Robson Santana Rocha Freires e Ofirney da Conceição Sadala, Prefeitos de Santana/AP nas gestões 2013-2016 e 2017-2020, respectivamente, em razão não consecução dos objetivos pactuados no âmbito do Contrato de Repasse 101.669-04/2000, tendo por objeto a execução de ações de saneamento básico, consistente na implantação de uma lagoa de estabilização de 150 x 300m, com emissário final, no âmbito do Programa Morar Melhor.
2.	O contrato de repasse, em sua versão final, foi firmado no valor total de R$ 1.308.702,42, sendo R$ 1.000.000,00 repassados pela União e R$ 308.702,42 a título de contrapartida. A vigência do ajuste se iniciou em 27/12/2000. Após diversas prorrogações, a vigência final foi estabelecida para a data de 30/10/2018. Entretanto, em razão da determinação judicial proferida em 24/03/2017 pela 2ª Vara Federal da Seção Judiciária do Estado do Amapá, nos autos da Ação Civil Pública 0002213-79.2007.4.01.3100, para que a União se abstivesse de proceder ao cancelamento do ajuste em tela (peça 8) , o contrato de repasse continua vigente.
3.	As oito primeiras parcelas desbloqueadas, no valor total de R$ 1.212.293,48, tiveram suas prestações de contas aprovadas. Entretanto, em relação à nona parcela, no valor de R$ 71.529,77, desbloqueada em 08/07/2013, não houve apresentação da prestação de contas parcial. As obras foram paralisadas desde então. Até o final da execução da oitava parcela, havia sido realizado 76,58% da execução física do objeto. Conforme consignado no Parecer Técnico 006/2018 (peça 3, p. 5) , elaborado pela CAIXA em 23/02/2018, a parcela da obra executada não possui funcionalidade, dependendo, para isso, da parte a executar.
4.	A razão apontada pela CAIXA para a instauração desta tomada de contas especial foi a não conclusão do objeto pactuado.
5.	No âmbito deste Tribunal, o processo foi incialmente analisado pela SecexTCE, conforme a instrução à peça 10, por meio da qual foi proposto o arquivamento dos autos com fundamento no art. 212 do Regimento Interno do TCU. A unidade técnica avaliou que, uma vez que o contrato de repasse não teve a sua vigência encerrada, em razão da decisão judicial acima mencionada, inexistiam os pressupostos de constituição e desenvolvimento válido e regular do processo.
6.	Naquele momento, embora tenha considerado adequada a proposta da SecexTCE, entendi que a situação constatada nos autos demandava providências adicionais. Neste sentido, por meio do Despacho à peça 14, apresentei as seguintes considerações:
"8.	 Embora considere que este encaminhamento é adequado à situação relatada, entendo que, desacompanhado de outras medidas, ele não atende da melhor forma o interesse público, já que se reveste de caráter meramente formal.
9.	Estamos diante de uma situação de impasse. De um lado, as obras encontram-se paralisadas, faltando menos de um quarto de execução para sua conclusão, sem, contudo, poder ter continuidade, em razão do não desbloqueio dos recursos restantes ocasionado pela não prestação de contas da última parcela desbloqueada. Por outro lado, o ajuste não pode ser encerrado em razão da decisão judicial que determinou o não cancelamento do ajuste, porém não determinou outras providências. Consequentemente, o contrato de repasse pode vir a ser mantido indefinidamente neste estado, em que sequer seja permitida a instauração de tomada de contas especial.
10.	 Diante disso, entendo que o Tribunal deve adotar as providências ao seu alcance na busca de uma solução que possa eventualmente evitar a perda dos recursos públicos já aplicados no objeto do contrato, buscando-se uma forma de permitir a conclusão da obra, atendendo, ao mesmo tempo as necessidades da população beneficiária do objeto contratado. Para isso, entretanto, torna-se necessário obter informações acerca das providências eventualmente adotadas pela União em face da decisão judicial."
7.	Ante essas ponderações, determinei, naquela oportunidade, com vistas à obtenção das informações eventualmente adotadas pela União em face da decisão judicial, a realização de diligência ao Ministério do Desenvolvimento Regional para que informasse a este Tribunal as providências judiciais e administrativas eventualmente adotadas em decorrência daquela decisão judicial, e, especialmente, quanto ao andamento da obra.
8.	Por meio da instrução transcrita no relatório integrante desta deliberação, a SecexTCE analisou as informações recebidas em resposta à diligência determinada. Tais informações dão conta da seguinte situação atual acerca das questões judiciais:
	a) o MDR encontra-se impossibilitado de acessar o processo judicial, constituído em meio físico, uma vez que houve suspensão do acesso aos processos que tramitam em meio físico há mais de seis meses, ante a ocorrência da pandemia do Covid-19;
	b) o processo se encontrava concluso ao Juiz, havendo necessidade também de deferimento de pedido de vista pela União, para só após ter acesso ao processo; e
	c) a União apresentou agravo de instrumento em face da decisão de 1º grau, que ora se encontra distribuída à Sexta Turma do TRF-1 (Processo 0037043-10.2017.4.01.0000) .
9.	Por outro lado, não foi apresentada qualquer informação sobre eventual prosseguimento das obras, donde se conclui que persiste sua situação de paralização.
10.	Diante dessa situação, a unidade técnica avalia que qualquer que seja a decisão judicial quanto ao agravo de instrumento interposto pela União, não haverá impactos sobre a retomada das obras, já que estas jamais dependeram das questões judicializadas. Assim, mantém sua proposta original de arquivar os autos, porém, propõe recomendar ao MDR, à CAIXA e ao Município de Santana/AP, a adoção de medidas conjuntas para avaliar a possibilidade de retomar as obras. Além disso, propõe dar ciência à CAIXA quanto à necessidade de acompanhamento da ação judicial incidente sobre o contrato, e, após encerrado o prazo de sua vigência, instaurar novo processo de TCE, caso subsistam irregularidades em sua execução, levando-se em conta, ainda, a recomendação de retomada das obras. 
11.	Acolho o encaminhamento proposto pela unidade técnica, cuja análise adoto como parte das minhas razões de decidir.
12.	Cabe o arquivamento dos autos por ausência de pressupostos de constituição e desenvolvimento válido e regular do processo, pois foi indevida a sua instauração, visto que o ajuste objeto desta tomada de contas especial encontra-se vigente, ainda que por força de decisão judicial.
13.	Por outro lado, a recomendação para que os entes envolvidos no contrato de repasse, o MDR, a CAIXA e o Município de Santana/AP, envidem esforços para encontrar uma solução para que se dê continuidade às obras paralisadas vai ao encontro da preocupação que externei por ocasião da prolação do Despacho à peça 14 destes autos. Com efeito, tendo em vista o grande alcance social da obra de saneamento objeto do contrato de repasse em análise, bem como o fato de já terem sido executados mais de 75% do seu total, mostra-se de grande interesse público que essas obras sejam concluídas.
14.	Incluo a Câmara Municipal de Santana/AP nos destinatários sugeridos pela unidade instrutiva para envio de cópia da deliberação nestes autos, tendo em vista a recomendação acima mencionada envolver a atuação daquele Município. Considero, ainda, pertinente informar aos responsáveis arrolados nestes autos que o arquivamento destes autos não impede a instauração de novo processo de tomada de contas especial após o fim da vigência do ajuste objeto destes autos, caso permaneçam as irregularidades ora apontadas, ou outras irregularidades venham a ser apuradas.
	Ante o exposto, manifesto-me por que o Tribunal aprove o acórdão que ora submeto à apreciação deste Colegiado.
TCU, Sala das Sessões, em 6 de julho de 2021.
AUGUSTO SHERMAN CAVALCANTI 
Relator